最高法院刑事判決　　　　　　　　　　　　　　　九十三年度台上字第六五四八號
　　上　訴　人　甲○○
右上訴人因違反水利法案件，不服台灣高等法院台南分院中華民國九十三年九月十五
日第二審更審判決（九十三年度重上更(一)字第二八五號，起訴案號：台灣雲林地方法
院檢察署八十八年度偵字第三三五四、四七六四號），提起上訴，本院判決如左：
    主  文
原判決撤銷，發回台灣高等法院台南分院。
    理  由
本件原判決認定上訴人甲○○係砂石業者，其於民國八十七年十一、十二月間，邀集
蘇明森、高使民、葉乃源、張儷振（以上共犯均已判處罪刑確定）、趙子傑（通緝中
）、劉志正共謀在北港溪行水區內採取砂石回填廢棄物謀利，乃基於概括犯意之聯絡
，由趙子傑出名與有犯意聯絡之沈鎣晁簽訂租約，租用沈鎣晁管理使用之雲林縣虎尾
鎮○○○段一三九之十二、十三、八三、八四地號等北港溪行水區內之土地。隨後由
葉乃源僱用有犯意聯絡之林中煌、邱景庸（二人均經判處罪刑確定）自八十八年一月
間起，駕駛挖土機在上開行水區○○○○道，方便車輛出入，並採取砂石。迄該一月
底共挖取三、四十車砂石（每車運載約二十一立方公尺砂石）載往永福砂石場販售。
同時間，上訴人等復利用夜間，由葉乃源指示有犯意聯絡之劉志正、黃國原（通緝中
）與垃圾車司機聯絡，並由劉志正、張儷振二人駕車至斗南交流道引導垃圾車至上址
傾倒垃圾回填。現場由上訴人及趙子傑負責指揮、收費，而林中煌、邱景庸則駕駛挖
土機挖取砂石掩埋垃圾。嗣經民眾檢舉，由雲林縣議會議員李永章會同警察於八十八
年二月十二日凌晨一時四十分許前往，查獲有犯意聯絡之司機邱國隆駕駛ＨＢ─一二
五號大卡車載運廢棄物前去傾倒，及在場之趙子傑、林中煌等人。詎上訴人於同年二
月二十四日又連繫林中煌、邱景庸前往擅採砂石共五、六十車，販售予永福砂石場。
同年二月二十六日上午，上訴人又指使林、邱二人掩埋他處運來之廢土，於當日下午
三時三十分，再度為警查獲等情。因而撤銷第一審關於上訴人部分之判決，改判仍論
處上訴人甲○○共同連續違反主管機關為保護水道，禁止在行水區內傾倒廢棄物、擅
採砂石規定，在行水區內傾倒廢棄物、擅採砂石，致生公共危險罪刑。固非無見。
惟查，(一)、第一審判決主文關於上訴人部分記載：「甲○○共同連續違反主管機關為
保護水道，禁止在行水區內傾倒廢棄物、擅採砂石規定，在行水區內傾倒廢棄物、擅
採砂石，致生公共危險，處有期徒刑壹年陸月。被訴違反組織犯罪防制條例部分無罪
。」係就上訴人違反水利法部分判處罪刑，另對上訴人被訴違反組織犯罪防制條例部
分諭知無罪。乃原判決僅就上訴人提起第二審上訴之違反水利法部分論述應予撤銷改
判而已，全未論及被訴違反組織犯罪防制條例部分，但其主文第一項卻記載「原判決
關於被告甲○○部分撤銷」，將上訴人被訴違反組織犯罪防制條例部分之第一審判決
一併撤銷，其理由欄又未說明其理由何在，自屬疏誤。(二)、第一審檢察官起訴意旨，
係指上訴人等為採取砂石、回填廢棄物而組織犯罪組織，以實施犯行，因認上訴人係
犯組織犯罪防制條例第三條第一項之罪嫌。雖起訴書未記載上訴人違反水利法之法條
，但其公訴意旨係認上訴人為採取砂石、回填廢棄物而籌組組織犯罪，實指上訴人違
反組織犯罪防制條例及違反水利法之犯行間，有方法、結果之牽連關係，應有裁判上
一罪之審判不可分之關係。是上訴人對第一審判處違反水利法罪刑部分之有罪判決提
起第二審上訴，其上訴效力是否及於該違反組織犯罪防制條例部分，非無深入研求之
餘地。案經發回，允宜注意及此。(三)、原判決（第四頁第十二、十三行）認定駕駛大
卡車前往傾倒廢棄物之司機邱國隆與上訴人等有犯意聯絡，為共同正犯，如果無誤，
則其他亦駕駛大卡車載運廢棄物前往傾倒而未被查獲之不詳姓名司機，理應同屬共同
正犯，原判決未併論及此，亦嫌疏誤。(四)、原判決事實欄並未認定大貨車司機張榮華
為共同正犯，但其理由欄卻敘述大貨車司機張榮華為共同正犯（見原判決第十五頁第
四行），自乏依據，同屬違誤。(五)、原判決僅認定上訴人在上述一三九之十二、十三
、八三、八四等地號上採取砂石、回填廢棄物；至於上訴人被訴在隔北港溪對岸、即
同段一三九之四八等地號傾倒廢棄物掩埋部分，經原審認為不能證明上訴人犯罪，此
部分敘明「不另為無罪之諭知」（見原判決理由第四段）。惟其理由卻論述上訴人於
第一次為警查獲後，「仍到對岸繼續引進掩埋廢棄物，量處如主文第二項所示之刑。
」云云（見原判決第十六頁第三、四行），自屬前後理由矛盾。(六)、原判決理由敘述
上訴人行為後，水利法於九十二年二月六日修正公布，比較新舊法之結果，以舊法有
利於上訴人，自應適用舊法處斷等情，固屬無誤。但原判決引用修正前水利法第九十
二條之一（見原判決第十一頁第六行、第十三頁第十四行）、第七十八條第一項（見
原判決第十三頁第十四行、第十四頁第十五行、第十五頁第六行）時，未載明係「修
正前」之水利法第九十二條之一及第七十八條第一項，易生混淆，亦屬瑕疵。又修正
前水利法第七十八條第一項共列有九款事項，上訴人所違反者究竟符合何款之規定，
原判決亦未詳細載明，僅泛詞上訴人係「違反水利法第七十八條第一項之規定」而已
（見原判決第十四頁第十五、十六行），顯係可議。(七)、原判決理由（第一段之(九)）
敘述：「此外，復有受僱於鄭增雄駕駛ＰＴ二００型挖土機之陳浩銘在警詢中之證述
、虎尾鎮平和橋（北港溪）南側兩岸遭濫倒垃圾經取締相關資料、證人林俊和、林義
章與被告蘇明森談話錄音譯文、載運廢棄物之大卡車司機柯渙淇、陳水模、張義昌等
人之警詢筆錄、原審法院履勘現場筆錄及照片及行政院環境保護署八十八年十月十五
日（八八）環署督字第００六九０五四號函附廢棄物檢驗報告及督察工作紀錄影本可
資佐證，本件事證明確，被告等人犯行均堪認定，應予依法論科。」云云。究竟陳浩
銘、柯渙淇、陳水模、張義昌等人之證詞內容如何？又林俊和等人之談話錄音內容為
何？是否與待證事實有關？原判決未說明清楚，逕謂彼等證詞可資佐證上訴人犯行，
其理由尚欠完備，亦屬疏誤。以上為上訴人上訴意旨所指摘或為本院得依職權調查之
事項，應認原判決仍有撤銷發回更審之原因。至於原判決認為無罪（即不另為無罪之
諭知）部分，因與前述發回部分有審判不可分之關係，爰一併發回更審。併此敘明。
據上論結，應依刑事訴訟法第三百九十七條、第四百零一條，判決如主文。
中　　　華　　　民　　　國　　九十三　　年　　 十二 　　月　　 十六 　　日
                              最高法院刑事第六庭
                                  審判長法官  吳　雄　銘
                                        法官  池　啟　明
                                        法官  石　木　欽
                                        法官  郭　毓　洲
                                        法官  吳　三　龍
      右正本證明與原本無異
                                              書  記  官
中　　　華　　　民　　　國　　九十三　　年　　 十二 　　月　　二十一　　日
                                                                        Ｅ
